【裁判字號】    96,重訴,2
【裁判日期】    970821
【裁判案由】    殺人
【裁判全文】
臺灣士林地方法院刑事判決              96年度重訴字第2 號
公  訴  人  臺灣士林地方法院檢察署檢察官
被      告  甲○○○○ ○○○.
選任辯護人  乙○○律師
上列被告因殺人案件，經檢察官提起公訴（95年度偵字第15612
號），本院判決如下：
    主  文
甲○○○○ ○○○ ○○○ （馮氏梅）殺人，處有期徒刑拾年；又殺人，未
遂，處有期徒刑陸年。應執行有期徒刑拾年，並於刑之執行完
畢或赦免後驅逐出境。
    事  實
一、甲○○○○ ○○○ ○○○ （音譯：馮氏梅，下均稱馮氏梅）為越南籍
    人士，自民國93年11月28日起，由慶紘人力資源管理顧問有
    限公司（下稱慶紘公司）引介，受僱於丁○○位於臺北市○○區○○街1 巷16弄28號住處內，負責看護丁○○中風母親
    蔡許碧玉之生活起居。馮氏梅來臺後，丁○○將其每月薪資
    扣除健保費、仲介費等費用後代為保管，每半年再將薪資匯
    回馮氏梅之越南家中。後於95年5 月間，丁○○之配偶戊○○欲將馮氏梅之薪資匯回越南時，因馮氏梅怕薪資遭其越南
    之丈夫花用殆盡，遂請戊○○暫緩匯款。嗣於95年11月間，
    馮氏梅向戊○○請求給付薪資，欲自行匯款至越南時，經戊○○以錢容易遺失及正辦理展延馮氏梅之居留證、工作證等
    事由，故暫未將薪資交予馮氏梅。馮氏梅因而懷疑戊○○係
    藉故拖延不付薪資，導致焦慮無法入睡。嗣於95年11月13日
    晚間某時，馮氏梅見丁○○拿起1 封信，誤認該信內為丁○○要將其遣送回越南之機票及簽證，馮氏梅因此整晚焦慮不
    安而情緒恍惚。嗣於95年11月14日上午9 時許，馮氏梅見戊○○於上址客廳內前打電腦，其明知人類頭部為身體最重要
    器官，若以菜刀砍殺，客觀上足生死亡之結果，竟基於殺人
    之犯意，先至廚房拿出菜刀，往背對馮氏梅之戊○○頭部接
    續猛力揮砍2 刀，戊○○受此驚嚇隨即奪門而出並以手護住
    頭部，而馮氏梅竟接續上開殺人犯意，亦追出門外並接續往
    逃跑及跌倒在地之戊○○頭部猛砍3 刀，致戊○○頭部左上
    後側受有5 ×0.5 公分之撕裂傷、頭部右下部近頸部處，受
    有4 ×0.5 公分之撕裂傷，該2 處撕裂傷均深可見骨，並大
    量出血，另左髖骨部位受有2 ×2 公分之撕裂傷、右手小指
    截肢、第2 至第5 手指伸指肌腱、伸腕橈側及尺側肌腱斷裂
    、尺骨突骨折。左手第3 至5 身指機件及伸腕尺側肌肌腱斷
    裂等傷勢，後因馮氏梅見戊○○倒於血泊中並已失去意識，
    始未繼續砍殺，戊○○始未生死亡之結果。詎馮氏梅返回上
    址，見因中風行動不便，試圖逃跑卻無法逃離之蔡許碧玉，
    竟另基於殺人之犯意，持同把菜刀，往蔡許碧玉之頭部、頸
    部及手部猛力揮砍，使蔡許碧玉因頭部、頸部遭砍3 刀、手
    部遭砍5 刀，致其顱骨骨折、顱內出血，最後引起中樞神經
    休克傷重不治死亡。嗣馮氏梅因心生畏懼，逃至位於臺北市
    南港區○○街1 巷24號之誠正國中3 樓樓梯間跳樓自殺，而
    受有脊椎骨折、下半身癱瘓之傷害。經警據報趕赴現場處理
    ，將馮氏梅送醫急救，並扣得作案用菜刀1 把及粉紅色外套
    之血衣1 件。
二、案經蔡許碧玉之夫丙○○、戊○○訴由臺北市政府警察局南
    港分局報請臺灣士林地方法院檢察署檢察官偵查起訴。
    理  由
一、按被告以外之人於審判外之言詞或書面陳述，除法律有規定
    者外，不得作為證據；又被告以外之人於審判外之陳述，雖
    不符合同法第159 條之1 至第159 條之4 之規定，但經當事
    人於審判程序同意作為證據，法院審酌該言詞陳述或書面陳
    述作成時之情況，認為適當者，亦得為證據。當事人、代理
    人或辯護人於法院調查證據時，知有第159 條第1 項不得為
    證據之情形，而未於言詞辯論終結前聲明異議者，視為有前
    項之同意，刑事訴訟法第159 條第1 項及第159 條之5 分別
    定有明文。經查，本判決所引用被告以外之人於審判外之陳
    述（含書面陳述），雖均屬傳聞證據，惟當事人及辯護人於
    本院審判期日中表示同意作為證據方法而不予爭執，且迄至
    言詞辯論終結前亦未再聲明異議，本院審酌上開證據資料製
    作時之情況，尚無違法不當及證明力明顯過低之瑕疵，亦認
    為以之作為證據應屬適當，故揆諸前開規定，爰逕依刑事訴
    訟法第159 條之5 規定，認前揭證據資料均有證據能力。
二、上揭事實，業據被告於警詢、偵查中及本院審理時坦承不諱
    （分見相卷第48至50頁、第26至29頁、偵卷第71至72頁及本
    院卷第7 至9 頁、第17至18頁、第52頁、第136 頁），核與
    證人即被害人戊○○於警詢、偵查及本院審理時所指述遭被
    告砍殺等節（分見偵卷第22至24頁及本院卷第137 至145 頁
    ）及證人即目睹被告砍殺戊○○之路人庚○○於本院審理時
    所證述之情節（見本院卷第342 至349 頁）均相符。而證人
    戊○○受被告砍殺多刀後，經緊急送醫急救時，其頭部左上
    後側受有5 ×0.5 公分之撕裂傷、頭部右下部近頸部處，受
    有4 ×0.5 公分之撕裂傷，該2 處撕裂傷均深可見骨，並大
    量出血，另左髖骨部位受有2 ×2 公分之撕裂傷、右手小指
    截肢、第2 至第5 手指伸指肌腱、伸腕橈側及尺側肌腱斷裂
    、尺骨突骨折。左手第3 至5 身指機件及伸腕尺側肌肌腱斷
    裂等傷勢，而有出血性休克，因頭部外傷併顱骨骨折併氣顱
    症，身體多處撕裂傷，右手小指截肢等情，有國防部醫學院
    三軍總醫院96年3 月30日集逵字第0960004954函、96年5 月
    30日集逵字第0960008383號函及所附之手部傷口示意圖、急
    診病歷紀錄及該院診斷證明書各1 份附卷可參（分見本院卷
    第132 至133 頁、第218 至245 頁及偵卷第95頁）。是自上
    開函文資料，證人戊○○之頭部因受被告砍殺後，致該多處
    刀傷深可見骨，造成其大量出血，並產生出血性休克，足徵
    被告持刀揮砍證人戊○○用力之猛，可見一般，其有致證人
    戊○○死亡之犯意甚明。另被害人蔡許碧玉因受被告持菜刀
    猛力揮砍數刀後，造成顱骨骨折、顱內出血，最後因中樞神
    經休克而死亡等情，亦經臺灣士林地方法院檢察署檢察官督
    同法醫師相驗明確，此有相驗屍體證明書、法醫驗斷書等存
    卷足考，並據法務部法醫研究所解剖鑑定無訛，此有該所（
    95）醫鑑字第2219號鑑定書1 份在卷可稽（分見相卷第127
    頁、偵卷第97至106 頁）。而被害人蔡許碧玉頭部刀傷共有
    3 處，2 處位於右頸部，其中一處在右耳中、上位有斜向砍
    痕，長圍達18公分直徑約16公分，有瓣狀切口內緣13及9 公
    分，深入枕部深達8 公分，並在枕骨造成長7 公分、寬1-1.
    5 公分之骨質長型之裂口痕，為致命傷；頸部另處刀傷在右
    耳中、低位，有斜向開口10.5公分，閉口9 公分，造成後頸
    枕部軟組織損傷，為次主致命傷；再被害人蔡許碧玉右下顎
    有斜橫向切割傷，開口與閉口分別為9 及10公分，深達2 公
    分，為次主要致命傷等情，有上開法務部法醫研究所鑑定書
    1 份在卷足查。是依被害人蔡許碧玉之頭部刀傷多達3 處，
    且位於頭部右耳中、下位處之刀傷長約16公分，並深入枕部
    達8 公分，並在枕骨造成長7 公分、寬1-1. 5公分之骨質長
    型之裂口痕等情以觀，被告往因中風不良於行、毫無反抗力
    之被害人蔡許碧玉頭、頸部猛力揮砍數刀，且刀傷甚深達8
    公分，不論持刀揮砍部位、力道及刀數，足徵被告顯有致被
    害人蔡許碧玉於死之意，甚為明確。再採自被告使用之兇器
    （即扣案菜刀）及其所身著粉紅色外套之血跡棉棒DNA ，分
    別與被告、被害人蔡許碧玉及戊○○的DNA- STR型別相同，
    上開型別在臺灣地區中國人分布機率預估分別為1.35 X10的
    -20 次方、1.42X10 的-20 次方、4.58X10 的-20 次方等情
    ，有內政部警政署刑事警察局95年12月25日刑醫字第095017
    3286號鑑驗書1 份（見臺北市政府警察局南港分局現場勘察
    報告卷第52至54頁）附卷可稽。此外，復有現場勘察照片、
    現場勘察報告（見臺北市政府警察局南港分局現場勘察報告
    卷、現場勘察照片簿(一)至(三)）及行兇所用之菜刀1 把扣案可
    佐。足認被告前開自白與事實相符，應可採信。本件事證明
    確，被告前開犯行，堪以認定。
三、核被告馮氏梅所為，分別係犯刑法第271 條第1 項之殺人罪
    及同條第2 項、第1 項之殺人未遂罪。又被告馮氏梅持刀各
    刺殺被害人蔡許碧玉及戊○○之身體各部位之接續行為，各
    係基於一個殺人犯意之決定，以達成其同一犯罪之各個舉動
    ，各分屬該次殺人行為之接續行為，各爰不另論罪。而被告
    所犯上開2 罪，時間、地點不同、犯意各別，行為互殊，應
    分論併罰。又被告馮氏梅著手殺害被害人戊○○，惟未造成
    被害人戊○○死亡之結果，為未遂犯，爰依刑法第25條第2
    項之規定，按既遂犯之刑減輕之。
四、又按行為時因精神障礙或其他心智缺陷，至其辨識行為違法
    或依其辨識而行為之能力，顯著減低者，得減輕其刑，刑法
    第19條第2 項定有明文。而刑法第19條有關行為刑事責任能
    力之規定，係指行為人於「行為時」，因精神障礙或其他心
    智缺陷之生理原因，其辨識行為違法之能力（學理上稱為「
    辨識能力」）或依其辨識而行為之能力（學理上稱為「控制
    能力」），因而不能、欠缺或顯著減低之心理結果者而言。
    其中「精神障礙或其他心智缺陷」之生理原因要件，事涉醫
    學上精神病科之專門學識，自有選任具該專門知識經驗者或
    囑託專業醫療機構加以鑑定之必要；倘經鑑定結果，行為人
    行為時確有精神障礙或其他心智缺陷，則其辨識行為違法或
    依其辨識而行為之能力，是否屬於不能、欠缺或顯著減低之
    心理結果，應由法院本於職權判斷評價之（最高法院96年度
    臺上字第5297號、第5544號、第6368號等判決參照）。經查
    ，本院依辯護人之聲請，囑託行政院退除役官兵輔導委員會
    臺北榮民總醫院（下稱臺北榮民總醫院）針對被告於犯本件
    殺人及殺人未遂犯行時之精神狀態進行鑑定，經該院醫師綜
    合被告之生活史、病史、事發前、後及當時之精神狀態、到
    院實施精神狀態檢查及心理測驗之結果暨被告於警、偵詢及
    受鑑定時針對對於案發經過之描述等一切情狀後，判定被告
    於案發當時之精神診斷符合「急性及短暫性精神病症」，被
    告之精神病症為急性發作，有典型之症候群（幻聽，即聲音
    命令），並有相關聯的急性壓力（薪水問題），被告於看守
    所之病歷亦記載類似急性精神病症，綜合以上推斷，被告於
    案發當時受幻聽（聲音命令）控制下，無法控制而為本案犯
    案行為，故認被告於案發行為時之精神狀態應已達「行為時
    因精神障礙，欠缺其辨識行為之能力」等情，有該院96年6
    月29日北總精字第0960012133號函文所附之精神狀況鑑定書
    1 份在卷可稽（見本院卷第277 至280 頁）。雖臺北榮民總
    醫院認被告於案發行為時之精神狀態因有「急性及短暫性精
    神病症」，而認被告於案發當時受幻聽（聲音命令）控制下
    ，無法控制而為本案犯案。故於行為時已達「行為時因精神
    障礙，欠缺其辨識行為之能力」等節，惟：
  (一)被告於屋內砍殺證人戊○○2 刀後，復自屋內追出繼續砍殺
    已逃出之證人戊○○數刀，直至證人戊○○因傷重倒於血泊
    中，始再返回屋內等情，業經證人戊○○於本院審理時證述
    明確，且與證人庚○○於臺北榮民總醫院為鑑定後之本院審
    理時所證述之情節相符。自此觀之，被告在屋內砍殺證人戊○○2 刀後，尚知悉並追逐證人戊○○，嗣因證人戊○○因
    傷重不支倒地於血泊中，即停止繼續砍殺，隨後尚能返回住
    處，顯見被告雖受幻聽之聲音控制，而無法完全控制之殺害
    證人戊○○之犯行，然以其尚能追出、停止砍殺及返回住處
    ，可認被告於殺害證人戊○○之時，其辨識其行為之能力，
    尚非完全喪失。
  (二)另被告於殺害被害人蔡許碧玉後，尚將菜刀放回廚房，並回
    房內換衣服後，至鄰近之誠正國中3 樓處跳樓自殺等情，業
    據被告於警詢時陳述明確（見相卷第48至50頁），並有扣案
    兇刀及被告行兇時所穿著之粉紅色外套置於被害人屋內廚房
    處、被告跳樓時所穿著衣服照片數張在卷可查（分見臺北市
    政府警察局南港分局刑案勘查照片簿(二)第104 至105 頁、第
    110 頁、刑案勘查照片簿(三)第137 至140 頁）。再證人即誠
    正國中警衛己○於本院審理時亦曾證稱：被告當時進來時有
    用國語跟我說想要打電話回家、被告當時精神狀況很正常，
    還微笑跟我說話等語明確（見本院卷第286 頁上方）。另被
    告跳樓自殺獲救後，引介被告來台之仲介公司人員辛○○曾
    於醫院訪談被告，被告曾說明事發經過及緣由等情，業經證
    人辛○○於上開臺北榮民總醫院為鑑定後之本院審理時證述
    明確（分見本院卷第351 、354 頁）。均足認被告於殺害被
    害人蔡許碧玉後，尚知悉將菜刀及作案衣物置於被害人廚房
    內，而於換穿乾淨衣物後至誠正國中，並能以非其母語之國
    語告知證人己○要打電話回家後，再至誠正國中之3 樓樓梯
    間跳樓自殺。顯見被告於甫殺害被害人蔡許碧玉之際，對於
    其行為方向（如至廚房、返回房間、至誠正國中、上3 樓樓
    梯間）能有所認識及控制，且對於行為目的（置放沾滿血跡
    之菜刀、換下沾滿血跡之粉紅色外套、換穿乾淨衣物、至誠
    正國中以國語稱要打電話，自3 樓處跳下自殺）等亦有認識
    ，並依其目的（置刀、換衣、跳樓自殺）而為上述行為。是
    難認被告於殺害被害人蔡許碧玉當時，其辨識、控制其行為
    之能力已完全喪失。
  (三)惟被告於案發前數日曾向證人戊○○要求給付薪資未果等情
    ，業據被告於本院審理時陳述明確（見本院卷第17頁中段）
    ，另證人戊○○亦證稱：因辦理延展被告居留證所以暫時沒
    有匯款等語（見本院卷第142 頁上方、143 頁中段），雖證
    人戊○○於案發前確有辦理被告居留延展之情（此件本院卷
    第97至101 頁），然被告或因不瞭解此緣由致誤解證人戊○○係故意剋扣其薪資，故被告於案發前確有因薪資給付問題
    產生壓力。再被告於本院審理時亦自承於案發前並無睡好覺
    等情（見本院卷第17頁中段），另證人戊○○亦證稱：案發
    前有發現被告不舒服，並告向伊表示前晚沒有睡覺，伊有要
    被告回房睡覺等語（見本院卷第139 頁上方）。可徵被告確
    有於案發前因整夜無眠，致有疑似不舒服之情。另觀諸被告
    持刀往甫關心其身體狀況之戊○○及其看護行動能力不便且
    未經手薪資之被害人蔡許碧玉頭部猛砍等節，可認被告在無
    深仇大恨或外顯可見之激烈衝突下，卻持刀往證人賴玉還及
    被害人蔡許碧玉猛力揮砍，其或有因內在之精神障礙或其他
    心智缺陷，致其無法完全控制其外在之殺人行為。是其所辯
    於案發時在耳邊有聽聞「打他、打他」等情，始持刀揮砍等
    情，似屬可能。
  (四)又本院於詰問所有證人後影印全卷，另囑請國立臺灣大學醫
    學院附設醫院（下稱臺大醫院）鑑定被告案發時精神狀況結
    果，該院認：綜合馮員（即被告）之生活史、疾病史、身體
    及精神學檢查、精神狀態檢查，認為馮員於案發前得知家裡
    經濟狀況發生困難，再加其雇主因一時間無法將其薪水寄回
    家而致馮員感到極大壓力，此亦可由馮員連續數日無法入睡
    且身體不適看得出來，而馮員於此情境下出現幻聽使喚馮員
    攻擊雇主家人，當時馮員應幻有所謂的「反應性精神病」。
    由於無法抗拒幻聽之影響，當時身心亦欠佳，故馮員於案發
    當時在幻聽要其「打他們、打他死」的情況下，雖然有模糊
    的意識到殺人不好，但仍持菜刀砍傷戊○○，並回過頭來再
    砍死蔡許碧玉。直至看到蔡許碧玉躺在血泊之中時，才確切
    認識自己作錯事了，而有之後的跳樓想要尋死之行為。故認
    案發當時馮員受到「反應性精神病」的影響，而使得馮員辨
    識其行為違法之能力顯著受損，且其依辨識而行為之能力亦
    顯著受損，有該院97年6 月19日校附醫精字第0971470086號
    函附精神鑑定報告書1 份在卷可參（見本院卷第447 至452
    頁）。
  (五)再被告被捕後於臺灣士林看守所羈押期間亦曾因「急性精神
    分裂症」於該所接受精神科治療等節，有臺灣士林看守所96
    年5 月2 日士所衛字第0966100222號函及所附之診療紀錄、
    身心狀況紀錄表及行狀紀錄表等在卷可查（見本院卷第170
    至203 頁）。是本院綜合上開臺北榮民總醫院及臺大醫院之
    精神鑑定報告、被告於羈押期間尚因急性精神分裂症接受治
    療，並參以被告於案發前因面臨其越南家中經濟頓遭困難，
    而其又隻身在臺工作，毫無親人隨伺在身，以致思鄉心情悲
    苦，而又誤解薪資造雇主剋扣，致其情緒無處發洩，而承受
    極大壓力等情，應可認定被告於本件犯罪行為當時之精神狀
    態，確已因精神障礙致其辨識而行為之能力顯著減低，應屬
    無疑。爰依刑法第19條第2 項之規定，就其所犯上開2 罪（
    殺人罪及殺人未遂罪）各減輕其刑，並就殺人未遂罪部分遞
    減之。
五、爰審酌被告馮氏梅未曾受有期徒刑以上刑之宣告，此有臺灣
    高等法院被告前案紀錄表在卷可稽，其於行為時因前開精神
    障礙致依其辨識而行為之能力顯著減低，然其僅因報酬糾紛
    即率爾持刀相向致被害人蔡許碧玉及戊○○分別受有事實欄
    所載之死亡結果及傷勢，並造成被害人戊○○有因其上開行
    為而喪命之危險，其行為惡性難謂非鉅，惟犯後均坦承犯行
    ，及其品行、犯罪之動機、目的、手段、智識程度、被害人
    所受之傷勢及犯罪所生損害等一切情狀，分別量處如主文所
    示之刑，以示警懲。又被告為越南籍人士之外國人，其既因
    本件殺人犯行而受有期徒刑之宣告，爰依刑法第95條之規定
    ，應於刑之執行完畢或赦免後，予以驅逐出境，附此說明。
    至扣案之菜刀1 支，雖係被告持以犯罪所用之物，惟其屬被
    害人戊○○所有，而非被告所有之物，爰不另依刑法第38條
    第1 項第2 款之規定宣告沒收。
據上論斷，應依刑事訴訟法第299 條第1 項前段，刑法第271 條
第1 項、第271 條第2 項、第1 項，第19條第2 項、第25條第2
項、第51條第5 款、第95條，判決如主文。
本案經檢察官高俊申到庭執行職務。
中    華    民    國    97    年    8    月     21    日
                  刑事第六庭審判長法  官  楊得君
                                  法  官  周明鴻
                                  法  官  莊明達
以上正本證明與原本無異。
如不服本判決應於判決送達後10日內向本院提出上訴狀，其未敘
述上訴之理由者並得於提起上訴後20日內向本院補提理由書。（
均需按他造當事人之人數附繕本）
                                  書記官  陳慧中
中    華    民    國    97    年    8    月     21    日
附錄本件論罪科刑依據法條全文
刑法第271 條
殺人者，處死刑、無期徒刑或10年以上有期徒刑。
前項之未遂犯罰之。
預備犯第 1 項之罪者，處 2 年以下有期徒刑。


司法院資訊處製作；財團法人民間司法改革基金會備份。
